【裁判字號】    99,訴,297
【裁判日期】    990506
【裁判案由】    偽造文書
【裁判全文】
臺灣高雄地方法院刑事判決               99年度訴字第297號
公  訴  人  臺灣高雄地方法院檢察署檢察官
被      告  甲○○
上列被告因偽造文書案件，經檢察官聲請簡易判決處刑（98年度
偵字第34123 號），本院高雄簡易庭認不宜以簡易判決處刑，改
依通常程序審理，判決如下：
    主  文
甲○○無罪。
    理  由
一、聲請簡易判決處刑意旨略以：被告甲○○於民國97年5 月17
    日18時50分許，駕駛車牌號碼0402-XK 號之自用小客車行經
    高雄縣茄萣鄉○○路與民族路口，因闖越紅燈，為警攔查，
    然因被告甲○○之汽車駕駛執照刻正遭吊扣中，為恐受罰，
    竟基於偽造文書之犯意，冒用「吳金貴」之姓名、年籍資料
    接受裁罰，警遂對「吳金貴」開立舉發違反道路交通管理事
    件通知單，甲○○並於該通知單收受通知聯者簽章欄位簽署
    「甲○○」之名字後，交付值勤警員收受以行使之。嗣於98
    年10月7 日，吳金貴前往高雄區監理站欲更換駕駛執照時，
    始悉上情。因認被告甲○○涉犯刑法第216 條、第210 條行
    使偽造私文書罪嫌等語。
二、按犯罪事實應依證據認定之，無證據不得認定犯罪事實；不
    能證明被告犯罪者，應諭知無罪之判決，刑事訴訟法第154
    條第2 項、第301 條第1 項分別定有明文。次按刑法第210
    條之偽造私文書罪，以偽造他人名義之文書為必要，所稱他
    人，係指除行為人自己以外之自然人或公私法人而言，若係
    以自己名義制作之文書，雖其登載不實，祇屬虛妄行為，尚
    不能構成偽造文書罪；又刑法第210 條之偽造文書罪，係指
    偽造他人名義之文書而言，苟以自己名義製作之文書，縱屬
    內容有不實，自不成立該罪責，最高法院83年度臺上字第29
    12號、85年度臺上字第2433號判決意旨足以參照。復按刑法
    第214 條所謂使公務員登載不實事項於公文書罪，須一經他
    人之聲明或申報，公務員即有登載之義務，並依其所為之聲
    明或申報予以登載，而屬不實之事項者，始足構成，若其所
    為聲明或申報，公務員尚須為實質之審查，以判斷其真實與
    否，始得為一定之記載者，即非本罪所稱之使公務員登載不
    實，最高法院73年臺上字第1710號判例意旨亦足參照。
三、公訴人認被告甲○○涉有偽造私文書、行使偽造私文書等罪
    嫌，無非係以被告於警詢及偵訊中之自白、證人吳金貴及劉
    金玉於警詢中之證述、舉發違反道路交通管理事件通知單等
    件為據。惟訊據被告坦稱其於經警攔檢時冒用「吳金貴」之
    姓名、年籍資料接受裁罰，遂任由員警以「吳金貴」為對象
    開立舉發違反道路交通管理事件通知單，然其在員警開立上
    開通知單之際，心想不要再冒用吳金貴的名字，故於該通知
    單之「收受通知聯者簽章欄」上簽署自己之姓名「甲○○」
    ，只是當時不敢跟警察講等語置辯。
四、經查：
  (一)證據能力方面：
    本判決所引用據以認定被告甲○○犯罪事實存否之各項證據
    ，均於審理程序中詢問當事人並使其就證據能力之有無表示
    意見，均明示同意有證據能力（見本院訴字卷第24頁）。嗣
    本院於審判期日，復依各該證據不同之性質，以提示或告以
    要旨等法定調查方法逐一調查，並使當事人表示意見，本院
    亦查無法定證據取得禁止或證據使用禁止之情形，故認所引
    用各項證據資料，均具證據之適格，合先敘明。
  (二)實體方面：
    1.被告甲○○於前揭時、地駕駛上開車輛因闖越紅燈，經警
      攔查後，為恐受罰，故冒用「吳金貴」之姓名、年籍資料
      接受裁罰，而本案之舉發違反道路交通管理事件通知單之
      駕駛人姓名欄記載「吳金貴」名義，並載有吳金貴之年籍
      、身分證統一編號、住址等資料，而由被告於該通知單之
      收受通知聯者簽章欄簽署自己姓名「甲○○」等情，業經
      被告於警詢、偵查中及本院審理時供述明確（見警卷第2
      頁、偵卷第5 頁、本院訴字卷第21頁) ，核與證人吳金貴
      及劉金玉於警詢中證述（見警卷第4 至8 頁) 、證人即製
      作前開通知單之員警丙○○於本院審理中證述（見本院訴
      字卷第11、21頁）互核相符，且有舉發違反道路交通管理
      事件通知單1 紙在卷可稽（見警卷第12頁），是此部分事
      實已堪認定。
    2.又被告甲○○於冒名提供「吳金貴」之個人資料後，證人
      即員警丙○○方據以在上開通知單之「駕駛人姓名」、「
      地址」、「出生年月日」、「身分證統一編號」等欄位填
      載「吳金貴」之年籍、住址等資料，惟因被告在該紙通知
      單之「收受通知聯者簽章」欄上係簽署被告自己之姓名「
      甲○○」，而非簽署被冒用者「吳金貴」之姓名，是揆諸
      前揭最高法院判決意旨，已難遽認被告確有偽造私文書之
      犯行，且亦無從認定被告有何行使偽造私文書之犯行可言
      。況所稱之「偽造」，必須冒用或捏造他人名義，始克當
      之，如行為人以自己名義制作文書，或自己本有制作之權
      者，則縱有不實之記載，或其所作之內容虛偽，除法律另
      有特別規定者外，自難論以偽造文書罪。從而，縱使上開
      舉發通知單之內容確因被告冒用他人名義而有不實記載之
      情事，然因被告於該紙通知單上係簽署自己之姓名加以收
      受，並無偽造他人署押或簽名之情，是就被告行為而言，
      尚不得率以偽造文書罪責相衡。
    3.再者，被告甲○○於前揭時、地駕駛上開車輛為警攔查後
      冒用他人之姓名及年籍資料接受裁罰，而由員警將該等不
      實資料登載於其所掌管之文書之情，固有涉犯刑法第214
      條使公務員登載不實罪嫌之虞。惟查證人即員警丙○○於
      本院審判時證稱：「（問：你在製作此違規通知單時，被
      告是否有出示證件？）當時被告沒有出示證件，之後我們
      訊問被告年籍資料，被告就毫不遲疑的跟我們報吳金貴的
      年籍資料，而我們用無線電向派出所內電腦查詢吳金貴的
      持照正常，所以才告發他闖紅燈違規。」、「（問：當天
      為何沒有核對被告的身分證？為何沒有請被告出示身分證
      或駕照？）當初我們有請被告出示證件，但是被告說他沒
      有帶，所以我們才詢問被告的年籍資料，之後再向派出所
      內查詢，被告當時報的資料完全正確，查詢的結果持照狀
      況也是正常。」、「（問：針對違規通知單上所記載之駕
      駛人姓名、年籍、身分證及地址等，究竟舉發違規之警員
      是否需要實質去審核該人所報之資料是否正確？或是只需
      要針對違規人的陳述就予以記載？）依照規定，一般若完
      全沒有攜帶證件又沒有辦法提供資料，我們才會把違規人
      帶回派出所內查清楚。」、「（問：若未攜帶身分證，則
      只要依照違規人的陳述，而事後向派出所內查詢即可嗎？
      ）若依照警察職權行使法之規定，是可以帶回派出所裡去
      查證身分。」等語（見本院訴字卷第22頁），足見員警就
      被告甲○○所冒用之他人姓名及年籍等資料，仍須進行實
      質調查及加以核對後，方會將該等資料記載於舉發通知單
      上，並非僅依被告之口述，取締之員警即有登載之義務，
      是揆諸上揭判例意旨，認定被告此等冒用他人姓名及年籍
      資料而使員警登載於舉發通知單之行為，並不該當刑法第
      214 條所稱使公務員登載不實之犯行。至於員警將該等經
      實質審查後之不實資料，登載於內部文書，再由監理機關
      依據該等不實資料核發裁決書，而對被冒用之人「吳金貴
      」加以裁決，是否另涉上揭刑法第214 條之使公務員登載
      不實犯行，既非屬本案之公訴範圍，自不宜由本院逕予審
      酌，而應由偵查機關另行審究，併此敘明。
五、綜上，足認被告所為與刑法第210 條、第216 條行使偽造私
    文書罪及同法第214 條使公務員登載不實罪之構成要件均屬
    有間，且依公訴人所提出之證據，尚難使本院產生被告有罪
    之心證，復查無其他卷存積極證據足認被告確有公訴人所指
    犯行，自不能證明被告犯罪，參以首開說明，應諭知被告無
    罪之判決。
六、據上論斷，應依刑事訴訟法第301 條，判決如主文。
本案經檢察官乙○○到庭執行職務
中    華    民    國    99    年    5     月    6     日
                    刑事第四庭  審判長法  官  洪碩垣
                                      法  官  施介元
                                      法  官  葉文博
以上正本證明與原本無異。
如不服本判決應於收受判決後10日內向本院提出上訴書狀，並應
敘述具體理由。其未敘述上訴理由者，應於上訴期間屆滿後20日
內向本院補提理由書(均須按他造當事人之人數附繕本)「切勿逕
送上級法院」。
中    華    民    國    99    年    5     月    6     日
                                      書記官  李柏親

司法院資訊處製作；財團法人民間司法改革基金會備份。
